---
title: "Introducción"
author:
  - name: Tamara Ricardo
    orcid: 0000-0002-0921-2611
bibliography: "../references.bib"
---

```{r}
#| echo: false
source("../setup.R")
```

## ¿Qué es un meta-análisis?

El meta-análisis es una herramienta estadística que permite **sintetizar cuantitativamente** la evidencia proveniente de investigaciones independientes que abordan un mismo problema de investigación. Se lo ha definido como un "análisis de análisis" [@glass1976], ya que su **unidad de análisis** no son individuos ni poblaciones, sino estudios científicos.

Su objetivo principal es proporcionar un estimador numérico que resuma los resultados de los estudios incluidos, lo que permite evaluar la **magnitud del efecto** de una intervención o la relación entre variables en distintos contextos [@Harrer2021]. Es importante destacar que los meta-análisis son adecuados exclusivamente para **investigaciones cuantitativas** y, en general, requieren que los estudios analizados compartan un diseño similar y estimen medidas de asociación comparables.

A continuación, se resumen algunas de las principales ventajas y limitaciones del meta-análisis:

```{r}
#| echo: false
# Generar datos
tibble(
  Ventajas = c("Permite una síntesis cuantitativa de la evidencia disponible.",
               "Aumenta la potencia estadística al combinar los datos de múltiples estudios.",
               "Mejora la precisión de los estimadores al reducir la variabilidad aleatoria.",
               "Permite identificar patrones no evidentes en estudios individuales.",
               "Evalúa la consistencia de los resultados en diferentes poblaciones y contextos."),
  Desventajas = c("La validez de los resultados depende de la calidad metodológica de los estudios incluidos.",
                  "Puede estar afectado por sesgos de publicación.",
                  "La heterogeneidad entre estudios puede dificultar la interpretación de los resultados.",
                  "Requiere una metodología rigurosa y criterios estrictos de selección de estudios.",
                  "No corrige errores metodológicos de los estudios primarios.")
) |> 
  
  # Generar tabla
  kbl_format()
```

## Estimadores de efecto

En estudios individuales, suele asumirse que las variables de interés fueron medidas de manera uniforme en todos los participantes. Esto permite aplicar técnicas de estadística descriptiva, como el [análisis exploratorio de datos (EDA)](https://datos-ine.github.io/unidad_1/EDA.html), para caracterizar la muestra, explorar relaciones entre variables y ajustar modelos de regresión acordes a la estructura de los datos.

Sin embargo, en los meta-análisis esta suposición rara vez se cumple. Aún cuando los criterios de inclusión sean estrictos, los estudios pueden diferir en su diseño, población, medición de variables o definición de resultados. Por esta razón, no es posible sintetizar la evidencia con herramientas de la estadística tradicional.

Para integrar los resultados de diferentes estudios, los meta-análisis utilizan **estimadores de efecto** [@Page2021a], también conocidos como *effect size* o tamaño del efecto [@Harrer2021][^1]. En algunos casos, estos valores pueden extraerse directamente de los artículos; sin embargo, a menudo es necesario calcularlos a partir de los datos reportados.

[^1]: Si bien ambos términos son equivalentes, usaremos la denominación "estimador de efecto" presente en las normas PRISMA para evitar confusiones con los *effect size* calculados en los modelos de regresión tradicionales, que evalúan la magnitud del efecto de una variable independiente.

Un buen estimador de efecto debe cumplir con las siguientes condiciones:

-   **Comparable:** debe ser consistente entre los estudios incluidos.

-   **Computable:** debe poder calcularse a partir de la información disponible.

-   **Confiable:** debe permitir la estimación de su error estándar.

-   **Interpretable:** debe responder de manera clara a la pregunta de investigación.

Desde una perspectiva estadística, los estimadores de efecto son análogos a los coeficientes en modelos de regresión o a las medidas de asociación en estudios epidemiológicos, ya que cuantifican la fuerza y dirección de la relación entre dos variables.

Entre los estimadores de efecto más utilizados en investigación epidemiológica y aplicables a modelos de meta-análisis se encuentran: proporciones, tasas de incidencia, coeficientes de correlación, diferencias de medias, *odds ratio* (OR), riesgos relativos (RR) y *hazard ratio*.

En la próxima sección describiremos la estructura de los modelos de meta-análisis de efectos fijos y de efectos aleatorios. Luego, exploraremos cómo se ajustan estos modelos según cada tipo de estimador epidemiológico y con su implementación práctica en R.
