---
title: "Meta-análisis en estudios descriptivos"
---

```{r}
#| echo: false
#| id: setup
source("setup.R")
```

## Introducción

En esta sección repasaremos los principales estimadores de efecto utilizados en estudios epidemiológicos descriptivos, junto con ejemplos prácticos para su ajuste e interpretación en R.

Comenzaremos por cargar el paquete `meta` y la dependencia `metadat`que contiene datasets de ejemplo. Además, Para facilitar la exploración y manipulación de datos, utilizaremos funciones del paquete `tidyverse`[@tidyverse]. 

```{r}
#| eval: true
#| id: paq-1
library(meta)
library(tidyverse)

## Datos de ejemplo
library(metadat)
```

Cuando necesitamos trabajar con varios paquetes de R, conviene usar gestores de paquetes como `pacman` o `install.load` que permiten cargar/actualizar paquetes existentes e instalar los que no tengamos:

```{r}
#| eval: false
#| id: paq2
pacman::p_load(
  meta,
  metadat,
  tidyverse,
  update = TRUE # Opcional si queremos actualizar paquetes existentes
)
```

Anteriormente exploramos cómo personalizar los colores de los *forest plot* mediante los argumentos `col.diamond` y `col.square`. Para garantizar que los gráficos resultantes sean accesibles a personas con deficiencia en la percepción del color, emplearemos **paletas adaptadas** (*colorblind-friendly*) del paquete `scico` [@scico]:

```{r}
#| id: scico
# Cargar el paquete
library(scico)

# Mostrar paletas categóricas disponibles
scico_palette_show(categorical = TRUE)
```

En los ejemplos siguientes, emplearemos la paleta `"hawaii"`, que genera un gradiente entre tonos magenta y turquesa:

```{r}
#| id: Paleta colorblind-friendly
pal <- scico(n = 3, palette = "hawaii")
```

## Estimadores de efecto

En estudios descriptivos, los principales estimadores de efecto son la **correlación**, la **prevalencia** y la **tasa de incidencia**. A continuación, abordaremos cómo ajustar modelos de meta-análisis para cada uno de estos casos.

### Correlaciones

La correlación mide la fuerza y dirección de la relación lineal entre dos variables numéricas continuas, y se calcula mediante la siguiente fórmula:

$$
r_{xy} = \frac{Cov_{xy}}{S_xS_y} 
$$ {#eq-1}

donde:

- $Cov_{xy}$ es la covarianza entre las variables $x$ e $y$.

- $S_x$ y $S_y$ son los desvíos estándar de cada variable.

Dado que los coeficientes de correlación se encuentran en un rango entre -1 y 1, su distribución no es simétrica, lo cual puede afectar la estimación del error estándar en muestras pequeñas. Para corregir este sesgo y estabilizar la varianza, se utiliza la **transformación *z* de Fisher**.

La función `metacor()` permite ajustar modelos de meta-análisis para correlaciones y aplica automáticamente esta transformación cuando se especifica el argumento `sm = "ZCOR"`.

Como ejemplo, utilizaremos la base de datos `dat.molloy2014`, que recopila resultados de 16 estudios sobre la relación entre concienciación y adherencia a la medicación.


```{r}
#| id: dat-1
# Cargar datos
datos_cor <- metadat::dat.molloy2014

# Explorar la estructura de los datos
glimpse(datos_cor)
```


Las principales variables de interés son:

- `ri`: coeficiente de correlación.

- `ni`: tamaño muestral de cada estudio.

- `authors`: identificador del estudio.

Ajustamos un modelo de meta-análisis para correlaciones aplicando la transformación *z* de Fisher:

```{r}
#| id: mod-cor1
mod_cor <- metacor(
  cor = ri, # <1>
  n = ni, # <2>
  studlab = authors, # <3>
  data = datos_cor, # <4>
  sm = "ZCOR", # <5>
  common = TRUE, # <6>
  random = TRUE, # <7>
  backtransf = TRUE, # <8>
  prediction = TRUE # <9>
)
```

1.  Coeficiente de correlación para cada estudio.

2.  Tamaño de la muestra en cada estudio.

3.  Identificador único del estudio.

4.  Conjunto de datos.

5.  Estimador de efecto (`"ZCOR"` por defecto/`"COR"`).

6.  Ajustar el modelo de efectos fijos (`TRUE` por defecto /`FALSE`).

7.  Ajustar el modelo de efectos aleatorios (`TRUE` por defecto /`FALSE`).

8.  Mostrar resultados en escala original de los datos (`TRUE` por defecto /`FALSE`).

9.  Calcular el intervalo de predicción (`TRUE`/`FALSE` por defecto).

::: {.callout-warning appearance="simple"}
No es necesario especificar los argumentos `common`, `random`, `sm`, `backstransf` o `prediction` a menos que se desee cambiar las opciones por defecto.

El siguiente código genera los mismos resultados que el ejemplo:

```{r}
#| id: mod-cor2
metacor(
  cor = ri,
  n = ni,
  studlab = authors,
  data = datos_cor,
  prediction = TRUE
)
```
:::

Analicemos ahora la salida del modelo:

```{r}
#| id: mod-cor3
mod_cor
```

El valor de $I^2$ indica que los datos presentan una heterogeneidad moderada y debe descartarse el modelo de efectos fijos.

A diferencia de lo que vimos para datos precalculados, la salida nos muestra no solo el número de estudios incluidos (`k`) sino también el número total de observaciones (`o`).

De acuerdo al modelo de efectos aleatorios, existe una correlación positiva baja entre la concienciación y la adherencia a la medicación. Sin embargo, el intervalo de predicción incluye la posibilidad de que futuros estudios reporten correlaciones negativas.

Generamos el *forest plot* para visualizar los resultados:

```{r}
#| fig-width: 8
#| id: forest-cor
forest(
  mod_cor,
  col.diamond.random = pal[1],
  col.square = pal[3],
  common = FALSE, # <1>
  smlab = "Correlación de Pearson", # <2>
  leftlabs = c("Estudio", "N"), # <3>
  rightlabs = c("r", "95% IC", "Peso"), # <4>
  hetlab = "Heterogeneidad: ", # <5>
  text.random = "Modelo de \n efectos aleatorios", # <6>
  prediction = TRUE # <7>
)
```

1.  Omitir modelo de efectos fijos.

2.  Personalizar etiqueta del estimador de efecto.

3.  Personalizar etiquetas del panel izquierdo.

4.  Personalizar etiquetas del panel derecho.

5.  Personalizar etiqueta indicadores de heterogeneidad.

6.  Personalizar etiqueta del estimador global.

7.  Mostrar intervalo de predicción (opcional).

### Prevalencia

La prevalencia representa la proporción de individuos con un evento de interés dentro de una población:

$$ 
p = \frac{k}{n} 
$$
 {#eq-2}

donde:

- $k$ es el número de individuos con la condición/evento.

- $n$ es el tamaño total de la población o muestra.

Dado que las proporciones pueden estar cercanas a los valores extremos (0 o 1), su distribución es asimétrica, lo que afecta el cálculo del error estándar. Para corregir este problema, se aplica una transformación **logit** a los datos.

La función `metaprop()` permite ajustar modelos para prevalencias e incorpora automáticamente esta transformación con el argumento `sm = "PLOGIT"`.

Para ejemplificar, usaremos la base de datos `dat.feng2019`, que contiene resultados de 19 estudios sobre la prevalencia de depresión luego de un infarto de miocardio:

```{r}
#| id: dat-prev
# Cargar datos
datos_prev <- Feng2019

# Explorar estructura de los datos
glimpse(datos_prev)
```

Las principales variables de interés son:

- `depr`: individuos con el evento.

- `n`: tamaño muestral.

- `author`: identificador de estudio.

Vamos a crear la variable `id_estudio`que contenga el primer autor y año de publicación:

```{r}
#| id: crear identificador
datos_prev <- datos_prev |>
  mutate(id_estudio = paste0(author, " (", year, ")"))
```
Ajustamos el modelo de meta-análisis para proporciones aplicando la transformación logit:

```{r}
#| id: mod-prev1
mod_prev <- metaprop(
  event = depr, # <1>
  n = n, # <2>
  studlab = id_estudio, # <3>
  data = datos_prev, # <4>
  sm = "PLOGIT", # <5>
  prediction = TRUE, # <6>
  pscale = 100 # <7>
)
```

1.  Casos observados en cada estudio.

2.  Tamaño muestral del estudio.

3.  Identificador único del estudio.

4.  Conjunto de datos.

5.  Estimador de efecto (`"PLOGIT"` por defecto, ver ayuda de la función para otras opciones).

6.  Calcular intervalos de predicción (`TRUE`/`FALSE` por defecto).

7.  Expresar los estimadores de efecto como porcentajes.

Analicemos ahora la salida del modelo:

```{r}
mod_prev
```

El valor de $I^2$ indica que los datos presentan una heterogeneidad muy alta y puede descartarse el modelo de efectos fijos. El coeficiente del modelo de efectos aleatorios muestra una prevalencia del evento del 27,9%.

```{r}
#| fig-width: 9
#| id: forest-orev
forest(
  mod_prev,
  col.diamond.random = pal[1],
  col.square = pal[3],
  common = FALSE, # <1>
  smlab = "Prevalencia (%)", # <2>
  leftlabs = c("Estudio", "Eventos", "N"), # <3>
  rightlabs = c("Prev.", "95% IC"), # <4>
  hetlab = "Heterogeneidad: ", # <5>
  text.random = "Modelo de \n efectos aleatorios", # <6>
)
```

1.  Omitir modelo de efectos fijos.

2.  Personalizar etiqueta del estimador de efecto.

3.  Personalizar etiquetas del panel izquierdo.

4.  Personalizar etiquetas del panel derecho.

5.  Personalizar etiqueta indicadores de heterogeneidad.

6.  Personalizar etiqueta del estimador global.

### Tasa de incidencia

La tasa de incidencia o *incidence rate* (IR) se utiliza para eventos que ocurren a lo largo del tiempo y se define como:

$$
IR = \frac {k}{T}
$$
 {#eq-3}

donde:

- $k$ es el número de eventos observados.

- $T$ es la suma del tiempo-persona en riesgo en cada estudio.

Dado que las tasas de incidencia pueden ser pequeñas y asimétricas, se recomienda aplicar una **transformación logarítmica** a los datos para estabilizar su varianza.

La función `metarate()` ajusta modelos de meta-análisis para tasas de incidencia, aplicando esta transformación (`sm = "IRLN"`).

Como ejemplo, usamos la base `dat.nielweise2008`, que contiene 9 estudios sobre la incidencia de infecciones sanguíneas asociadas al uso de catéteres:

```{r}
#| id: dat-inc
# Cargar datos
datos_inc <- dat.nielweise2008

# Explorar estructura de los datos
glimpse(datos_inc)
```

Las principales variables de interés son:

- `x2i`: casos observados en el grupo i.

- `t2i`: años-persona en riesgo en el grupo i.

- `authors`: identificador de estudio.

Ajustamos el modelo de meta-análisis para tasas de incidencia aplicando la transformación logarítmica:

```{r}
#| id: mod-inc1
mod_inc <- metarate(
  event = x2i, # <1>
  time = t2i, # <2>
  studlab = authors, # <3>
  data = datos_inc, # <4>
  sm = "IRLN", # <5>
  prediction = TRUE # <6>
)
```

1.  Casos observados en cada estudio.

2.  Tiempo-persona en riesgo en cada estudio.

3.  Identificador único del estudio.

4.  Conjunto de datos.

5.  Estimador de efecto (`"IRLN"` por defecto, ver ayuda de la función para otras opciones).

6.  Calcular intervalos de predicción (`TRUE`/`FALSE` por defecto).

Analicemos ahora la salida del modelo:

```{r}
#| id: mod-inc2
mod_inc
```

El valor de $I^2$ indica que los datos presentan una heterogeneidad alta y debe descartarse el modelo de efectos fijos. El intervalo de predicción muestra que se pueden esperar tasas más altas o bajas en estudios futuros.

El coeficiente del modelo de efectos aleatorio muestra que la tasa de incidencia del evento es muy baja dentro del grupo estudiado, por lo que vamos a expresarla en **casos por 1000 años-persona** cuando ajustemos el *forest plot*.

```{r}
#| fig-width: 9
#| id: forest-inc
forest(
  mod_inc,
  col.diamond.random = pal[1],
  col.square = pal[3],
  common = FALSE, # <1>
  smlab = "Tasa de incidencia \n (1000 años-persona)", # <2>
  leftlabs = c("Estudio", "Eventos", "Tiempo"), # <3>
  rightlabs = c("Tasa", "95% IC", "Peso"), # <4>
  hetlab = "Heterogeneidad: ", # <5>
  text.random = "Modelo de \n efectos aleatorios", # <6>
  pscale = 1000 # <7>
)
```

1.  Omitir modelo de efectos fijos.

2.  Personalizar etiqueta del estimador de efecto.

3.  Personalizar etiquetas del panel izquierdo.

4.  Personalizar etiquetas del panel derecho.

5.  Personalizar etiqueta indicadores de heterogeneidad.

6.  Personalizar etiqueta del estimador global.

7.  Expresar coeficientes en casos cada 1000 años-persona.


## Referencias