---
title: "Análisis de moderadores"
---
```{r}
#| echo: false 
#| id: setup
source("setup.R")
```

## Introducción

Anteriormente abordamos el ajuste de modelos de efectos fijos y aleatorios, la representación gráfica de los resultados mediante *forest plots* y la estimación de la heterogeneidad estadística. Ahora, nos enfocaremos en distintas estrategias para controlar la heterogeneidad observada y evaluar la robustez de los modelos ajustados.

El **análisis de moderadores** permite explorar fuentes de heterogeneidad entre los estudios incluidos en un meta-análisis. Se asume que los estudios no provienen de una misma población base sino de distintas subpoblaciones o subgrupos, cada una con su propio efecto verdadero. Puede realizarse incorporando como moderador una variable categórica (**análisis de subgrupos**) o una variable numérica (**metarregresión**).

Este enfoque contribuye a:

-   Evaluar hipótesis sobre variaciones en la magnitud del estimador de efecto entre estudios.

-   Interpretar diferencias observadas en los resultados.

Para evitar sesgos de selección, es fundamental definir las variables moderadoras **durante la extracción de datos** en la revisión sistemática.

### Análisis de sugbgrupos

En el análisis de subgrupos se asume que los estudios no provienen de una población única, sino de distintos subgrupos poblacionales, cada uno con su propio efecto verdadero.

El análisis consta de dos etapas:

-   Estimación del efecto **dentro de cada subgrupo.**

-   Prueba estadística para evaluar diferencias **entre subgrupos**.

Para evaluar el efecto de una variable categórica con `meta`, ajustamos el modelo de meta-análisis incluyendo el argumento `subgroup = var`, donde `var` es el nombre de una variable del dataset.

Retomemos el ejemplo del capítulo anterior para diferencia de medias estandarizadas:

```{r}
#| id: mod1
# Cargar paquetes
pacman::p_load(
  meta,
  metadat,
  janitor,
  tidyverse
)

# Cargar/preparar datos
datos_md <- dat.poole2003 |>
  clean_names() |>
  mutate(au_anio = paste(author, year, sep = "_"))

# Ajustar modelo
mod_md <- metacont(
  n.e = ne,
  mean.e = me,
  sd.e = se,
  n.c = nc,
  mean.c = mc,
  sd.c = sc,
  studlab = au_anio,
  data = datos_md,
  common = FALSE,
  prediction = TRUE
)
```

Incorporamos la `duration`como posible fuente de heterogeneidad:

```{r}
#| id: mod2
mod_sg <- update(mod_md, subgroup = duration)
```

Veamos la salida del modelo:

```{r}
#| id: mod3
mod_sg
```

El análisis de subgrupos ajusta un modelo de meta-análisis para cada nivel de la variable categórica, con sus estimadores de efecto ($95\%~IC$) e indicadores de heterogeneidad, además del estimador global ($95\%~IC$) y sus indicadores de heterogeneidad. En base a esto, la salida del modelo muestra dos nuevos paneles:

-   `Results for subgroups (random effects model)`: muestra los resultados para cada categoría del moderador, incluyendo:

    -   Identificador de las categorías del moderador.

    -   `k`: número de estudios en la categoría/subgrupo.

    -   `events`: prevalencia en la categoría/subgrupo.

    -   `95%-CI`: intervalo de confianza al 95% para la prevalencia en la categoría/subgrupo.

    -   `tau^2`: varianza dentro de la categoría/subgrupo.

    -   `tau`: desvío estándar en la categoría/subgrupo.

    -   `Q`: estadístico Q de Cochran para la categoría/subgrupo.

    -   `I^2`: porcentaje de heterogeneidad observado en la categoría/subgrupo.

-   `Test for subgroup differences (random effects model)`: prueba de hipótesis para detectar diferencias significativas entre subgrupos.

En este ejemplo, observamos que no existen diferencias estadísticamente significativas entre escalas de medición (p = 0,074). Podemos acceder al p-valor de la prueba de moderadores con el siguiente código:

```{r}
#| id: mod4
mod_sg$pval.Q.b.random
```
Podemos visualizar los resultados del análisis de moderadores incorporando el argumento `layout = "subgroup"` a la función `forest()`:

```{r}
#| fig-height: 4
#| fig-width: 9
#| id: mod5
forest(
  mod_sg,
  layout = "subgroup", # <1>
  sort.subgroup = TRUE, # <2>
  calcwidth.subgroup = TRUE, # <3>
  calcwidth.tests = TRUE, # <4>
  print.subgroup.name = FALSE, # <5>
)
```

1.  `layout = "subgroup"`: muestra los estimadores de efecto para cada subgrupo y el estimador global, omitiendo los resultados de los estudios individuales.

2.  `sort.subgroup`: ordena alfabéticamente las categorías de la variable moderadora.

3.  `calcwidth.subgroup`: ajusta el ancho del forest plot para que se muestren correctamente las etiquetas de las categorías/subgrupos.

4.  `calcwidth.tests`: ajusta el ancho del forest plot para que se muestren correctamente las etiquetas del test de hipótesis de diferencias en las categorías/subgrupos.

5.  `print.subgroup.name`: muestra la etiqueta de la variable moderadora delante de cada categoría (`TRUE`, por defecto) o lo oculta (`FALSE`).

Cuando graficamos un análisis de subgrupos, el argumento `col.diamond` modifica el color del estimador global y de los estimadores por subgrupo. El argumento `col.square` **no** tiene efecto en este caso.

El análisis de subgrupos puede interpretarse como un enfoque intermedio entre el modelo de efectos fijos y el de efectos aleatorios. Se asume que existe **heterogeneidad entre los subgrupos**, y que cada nivel de la variable moderadora posee su propio efecto verdadero. Sin embargo, los subgrupos analizados (por ejemplo, sexo biológico, grupo etario, país de origen, tipo de prueba diagnóstica) se consideran **categorías fijas**, definidas *a priori*.

Entre sus principales **limitaciones** se encuentran:

-   Si la heterogeneidad es elevada, los **intervalos de confianza pueden ser amplios y superponerse**, incluso cuando existen diferencias estadísticamente significativas entre subgrupos.

-   El tamaño muestral por subgrupo es menor que para el estimador global, lo que reduce la **potencia estadística**.

-   La ausencia de significación estadística no implica equivalencia entre los grupos, ya que el análisis **no permite evaluar relaciones causales**.

### Metarregresión

La metarregresión intenta predecir el estimador de efecto global en base a una o más variables independientes. Por lo general, se usa para evaluar el efecto de una variable continua (por ejemplo, el año de publicación) sobre la magnitud del efecto global. Sin embargo, también pueden incluirse moderadores categóricos, obteniendo resultados idénticos a los del análisis de subgrupos.

Ajustaremos la metarregresión con la función `metareg()`, incluyendo el año de publicación (`year`) como moderador en el argumento `formula`:

```{r}
#| id: mod6
mod_year <- metareg(mod_md, formula = ~year, intercept = TRUE)
```

La salida del modelo muestra lo siguiente:

```{r}
#| id: mod7
summary(mod_year)
```

-   `Mixed-Effects Model`: reporta los cambios en heterogeneidad al añadir el moderador continuo y (según el estimador) la bondad de ajuste ($R^2$) del modelo.

-   `Model results` presenta los coeficientes del modelo para el intercepto y el moderador, con su significancia estadística y $95\%~IC$.

En nuestro ejemplo, los resultados muestran que el efecto del año de publicación no es estadísticamente significativo (p = 0,218).

::: {.callout-warning appearance="minimal"}
## Importante

Cuando se trabaja con **moderadores continuos**, estamos ajustando una **recta de regresión** que busca minimizar la diferencia entre el estimador observado y el predicho.

-   El **intercepto** corresponde al valor del efecto cuando el moderador es cero (lo cual no tiene interpretación biológica).

-   La **pendiente** representa el efecto del moderador sobre el estimador de efecto.

Si se utilizan **moderadores categóricos**, cada nivel de la variable representa un subgrupo con su propio estimador de efecto:

-   Se debe **omitir el intercepto** para obtener directamente el estimador de efecto de cada categoría.

-   Este enfoque es equivalente a un ANOVA, donde se comparan medias entre grupos sin necesidad de definir una categoría de referencia.

-   Los resultados se presentan en escala transformada (por ejemplo log-OR), por lo que se debe aplicar la transformación inversa para interpretarlos.
:::

#### *Bubble plots*

Los resultados de la metarregresión con predictores numéricos se visualizan usando *bubble plots.* Estos gráficos representan en el eje $X$ el valor del moderador continuo y en el eje $Y$ el efecto estimado para cada estudio. Cada burbuja representa un estudio individual, y su tamaño es proporcional al peso del estudio (generalmente inversamente proporcional a la varianza). Además, el gráfico incluye una línea de regresión con su intervalo de confianza del 95%, permitiendo visualizar la tendencia general.

La función `bubble()` genera este gráfico de forma rápida:

```{r}
#| id: mod8
bubble(
  mod_year, # <1>
  cex = "common", # <2>
  col.line = "magenta" # <3>
)
```

1.  Modelo de meta-análisis.

2.  Tamaño de las burbujas.

3.  Color para la línea de regresión.


### Metarregresión múltiple

Los modelos de metarregresión permiten evaluar el efecto de dos o más variables independientes, que pueden ser continuas, categóricas o una combinación de ambas. Al igual que en los modelos de regresión convencional, se pueden especificar efectos **aditivos** (independientes) o **multiplicativos** (interacción).

A menos que exista una hipótesis específica de interacción, se recomienda utilizar un modelo aditivo. Los modelos con interacción aumentan la **complejidad**, el riesgo de **sobreajuste**, la posibilidad de **colinealidad** entre variables moderadoras y los **problemas de convergencia**, especialmente cuando el número de estudios es reducido o hay muchos niveles en las variables categóricas.


```{r}
#| id: mod9
mod_multi <- metareg(mod_md, formula = ~ year + duration, intercept = TRUE)

mod_multi
```

En este caso, la significancia de `duration` cambia al añadir el efecto del año de publicación.