---
title: "Sesgo de publicación y análisis de sensibilidad"
---
```{r}
#| echo: false 
#| id: setup
source("setup.R")
```

## Introducción

En esta última sección veremos cómo evaluar el sesgo de publicación y realizar análisis de sensibilidad en los modelos de meta-análisis. Estos procedimientos complementan el análisis principal al permitir identificar posibles fuentes de sesgo y evaluar la robustez de las conclusiones obtenidas.

## Sesgo de publicación

El sesgo de publicación (*publication bias*) se refiere a la tendencia de publicar con mayor frecuencia estudios con resultados positivos, estadísticamente significativos o con grandes tamaños del efecto. Esto puede distorsionar la síntesis de la evidencia en un meta-análisis y sesgar la estimación del efecto global. Por ello, es esencial evaluar y ajustar el sesgo de publicación para garantizar que los resultados sean lo más precisos y representativos posible.

Como la mayoría de las herramientas clásicas para evaluar el sesgo de publicación fueron desarrolladas para modelos de meta-análisis convencionales y no admiten modelos multinivel o con moderadores, ajustaremos un modelo para estimar el efecto global usando `rma()`.

```{r}
#| id: mod-1
# Dataset
datos <- metadat::dat.bornmann2007 |>
  rownames_to_column(var = "id")

# Modelo
mod <- rma(
  ai = waward,
  n1i = wtotal,
  ci = maward,
  n2i = mtotal,
  measure = "OR",
  data = datos,
  slab = study
)
```

### ***Funnel plots***

El *funnel plot* o gráfico de embudo representa en el eje $Y$ el tamaño muestral o la precisión de los estudios, y en el eje $X$ el estimador de efecto para cada estudio. En ausencia de sesgo de publicación, se espera que los estudios se distribuyan de forma aproximadamente simétrica alrededor del efecto global, formando un patrón similar a un embudo; de lo contrario, se observa asimetría.

Para generar un *funnel plot*, se utiliza la función `funnel()`:

```{r}
#| id: funnel
funnel(mod)
```


### **Test de Egger**

El test de Egger evalúa la simetría del *funnel plot* mediante una regresión lineal entre el estimador de efecto y su error estándar. Un p-valor menor que 0,05 sugiere la presencia de asimetría en el *funnel plot*, la cual puede ser compatible con sesgo de publicación.

Este test se implementa con la función `metabias()` para modelos ajustados en `meta` o `regtest()` para modelos ajustados en `metafor`:

```{r}
#| id: egger
regtest(mod)
```

### **Test de Begg**

El test de Begg utiliza la correlación de rangos para evaluar la relación entre el tamaño del efecto y el error estándar. Un p-valor menor que 0,05 sugiere la presencia de asimetría en el *funnel plot*, la cual puede ser compatible con sesgo de publicación.

En `meta`, se implementa añadiendo el argumento `method.bias = "Begg"` a la función `metabias()`, mientras que `metafor` usa la función `ranktest()`:

```{r}
#| id: begg
ranktest(mod)
```

### ***Trim-and-fill***

El método *trim-and-fill* estima el número de estudios faltantes debido al sesgo de publicación y ajusta la ajusta la estimación del efecto global en consecuencia, incorporando estudios hipotéticos. Esto ayuda a corregir la estimación del efecto global.

Se utiliza la función `trimfill()`:

```{r}
#| id: trimfill
trimfill(mod)
```

Generalmente, se recomienda utilizar dos o más métodos para evaluar el sesgo de publicación y obtener una visión más completa de su impacto en el meta-análisis. En el ejemplo anterior, no hubiera sido necesario realizar el *trim-and-fill* ya que el funnel plot tiene una forma bastante simétrica, el *p*-valor del test de Egger y Begg fue $\leq 0,05$.

## Análisis de sensibilidad

El análisis de sensibilidad permite evaluar la **robustez** de los resultados de un meta-análisis. Una estrategia común consiste en **reajustar el modelo** excluyendo estudios con determinadas características (por ejemplo, menor calidad metodológica o menor tamaño muestral), y luego comparar el estimador de efecto y su intervalo de confianza del 95% con los del modelo original. Otra alternativa es el análisis ***leave-one-out***, que implica eliminar estudios iterativamente para observar como cambia el estimador global.

En `meta` se implementa usando la función `metainf()` y solo admite modelos de efecto fijos o de efectos aleatorios. El paquete `orchaRd` tiene la función `leave_one_out()`que permite realizar un análisis de sensibilidad de modelos ajustados con `metafor`según niveles de una variable categórica.

Por ejemplo, podemos excluir estudios por su id:

```{r}
#| id: leave_one-1
l1 <- leave_one_out(mod, group = "id")
```

Este procedimiento ayuda a identificar si algún estudio influye de **manera desproporcionada** en los resultados del meta-análisis. Podemos graficar los resultados usando la función `orchard_leave1out()`:

```{r}
#| id: leave_one-2
orchard_leave1out(
  leave1out = l1,
  xlab = "log(OR)"
)
```

En el gráfico, el eje $Y$ representa cada elemento del grupo (en este caso, cada estudio), mientras que el eje $X$ muestra el estimador de efecto. Para cada estudio, se presenta el resultado del modelo al excluirlo: estimador de efecto global, su intervalo de confianza, el intervalo de predicción, y los **"puntos fantasma"**, que marcan la ubicación del estudio excluido.

También podríamos excluir según tipo de artículo:

```{r}
#| id: leave_one-3
l2 <- leave_one_out(mod, group = "doctype")

orchard_leave1out(
  leave1out = l2,
  xlab = "log(OR)"
)
```


> 🔗 Otras opciones de gráficos con `orchaRd`: [LINK](https://daniel1noble.github.io/orchaRd/#introduction)


::: {.callout-note appearance="simple"}
Hasta aquí hemos cubierto los aspectos básicos para evaluar fuentes de heterogeneidad en modelos de meta-análisis. Quienes tengan interés en profundizar en las medidas de heterogeneidad y su aplicación, recomendamos consultar el artículo de [@bown2010] y los capítulos [7](https://bookdown.org/MathiasHarrer/Doing_Meta_Analysis_in_R/subgroup.html), [8](https://bookdown.org/MathiasHarrer/Doing_Meta_Analysis_in_R/metareg.html) y [9](https://bookdown.org/MathiasHarrer/Doing_Meta_Analysis_in_R/pub-bias.html) de @Harrer2021.
:::

## Referencias